【裁判字號】    91,訴,2427
【裁判日期】    920722
【裁判案由】    新型專利異議
【裁判全文】
臺北高等行政法院判決                            九十一年度訴字第二四二七號
                              .
    原      告  台灣未來國際工業股份
                有限公司
    代  表  人  甲○○董事長.
    訴訟代理人  方正彬律師
    被      告  經濟部智慧財產局
    代  表  人  蔡練生（局長）
    訴訟代理人  丙○○
                丁○○
    參  加  人  乙○○
右當事人間因新型專利異議事件，原告不服經濟部中華民國九十一年五月三日經訴字
第○九一○六一○九七六○號訴願決定，提起行政訴訟，並經本院裁定命參加人獨立
參加本件被告之訴訟。本院判決如左：
    主  文
原告之訴駁回。
訴訟費用由原告負擔。
    事  實
壹、事實概要：
    緣參加人前於民國（以下同）八十七年十一月二十六日以「省力拉線型電纜托架
    （一）」向前經濟部中央標準局（八十八年一月二十六日改制為智慧財產局）申
    請新型專利，經該局編為第00000000號審查，准予專利（以下簡稱系爭
    案）。公告期間，原告以其違反核准審定時專利法第四條及第九十八條第一項第
    二款規定，不符新型專利要件，對之提起異議，並提出西元一九九六年（民國八
    十五年）六月十四日申請，西元一九九七年（民國八十六年）三月十一日公開之
    日本第0000000號「配線配管用電纜托架」專利案（以下簡稱引證案）為
    異議證據。案經被告審查，於九十年十二月十三日以（九○）智專三（二）○二
    ○二二字第○九○八九○○二四五五號專利異議審定書為「異議不成立」之處分
    。原告不服，提起訴願，遭駁回後，遂向本院提起行政訴訟，本院因認本件撤銷
    訴訟之結果，參加人之權利或法律上利益將受損害，乃依行政訴訟法第四十二條
    第一項規定，依職權裁定命參加人獨立參加本件被告之訴訟。
貳、兩造聲明：
一、原告聲明：求為判決訴願決定及原處分均撤銷。
二、被告聲明：求為判決如主文所示。
、兩造爭點：
    原告主張系爭案相較於引證案並不具進步性及新穎性，而不符新型專利要件，有
    無理由？
一、原告陳述：
１、被告所核准之新型專利「省力拉線型電纜托架（一）」，係參加人於八十七年七
    月三日申請「省力型電纜托架（一）」新型專利所延伸而來。該「省力型電纜托
    架設計（一）」新型專利，經原告於八十九年六月五日提出異議，業經被告認定
    與原告代理日本未來工業株式會社進口之「滾輪式電纜托架」產品，在目的、技
    術手段及功效均相同，有違新穎性，而審定「異議成立，應不予專利」在案。此
    有被告九十一年一月廿一日（九一）智專三（二）○四○八七字第○九一八九○
    ○
    二○八號專利異議審定書為憑，證明參加人之「省力型電纜托架（一）」，確有
    抄襲模仿原告所代理「滾輪式電纜托架」產品之嫌，至為灼然。
２、參加人申請核准之「省力型電纜托架設計（一）」與系爭案兩項新型專利所不同
    之處，僅在置放板桿之外觀形狀而已，即將呈方型且中央挖設弧形槽道之置放板
    桿，改變為由二個相同，且呈左右對稱之置放體嵌組成置放板桿，其中左右置放
    體利用凸體與槽道相互嵌組，配合中央底端之弧形缺口供圓柱體填入，利用左右
    置放體側邊覆板包覆轉動體定位。此有中華民國專利公報（）（）公告編號
    三九一五七七與公告編號四一二○八八之新型專利可稽。換言之，僅將呈方型之
    置放板桿改變成呈三角型之置放板桿，而原有之目的、技術手段及功效並無差異
    或改進。尤有甚者，參加人將系爭案之三角型之置放板桿一分為二，再加以組合
    ，竟也能申請並核准新型專利「省力拉線型電纜托架（二）」，詳見中華民國專
    利公報（）（）公告編號四一二○八九之新型專利，可見被告核發新型專利
    之浮濫。
３、按「省力型電纜托架設計（一）」與系爭案之目的、技術手段及功效，均在利用
    置放板桿內凸出覆板之圓柱轉動體之旋轉，而使電纜線易於拉線，以達輕巧省力
    之目的，應與置放板桿之外表形狀有所不同。蓋置放板桿本身屬置放體，應與拉
    線省力之技術特徵無涉。本件參加人明知所申請之系爭案與引證案完全相同，其
    為免異議成立，無法生產銷售，乃投機取巧，以改變置放板桿之外表形狀矇混而
    申請系爭案，甚至「省力拉線型電纜托架（二）」新型專利。詎被告不瞭解構造
    原理與智慧設計之理念，遽認系爭案之「圓柱轉動體由三角錐體包覆定位、拉線
    時電纜僅與圓柱轉動單點接觸，配合下緣之小滾輪使旋動滑順」，而引證案則「
    滑輪以單點支撐易使支撐體左右搖晃，或因電纜線於其上拉動而偏斜，當上方鋪
    設電纜時滑輪旋轉滾動力不均勻，滑輪與托架之下線圓弧易產生摩擦力滾動較慢
    ，迴轉滑輪間之凹陷槽則易使電纜於拉動時卡掣」云云，係屬主觀臆測之詞。實
    際上，兩者在置放板桿內所收容包覆者均屬圓柱轉動體，利用旋轉之凸出部分拉
    線，以達省力目的，且置放板桿亦必須有弧形缺口，以利將圓柱轉動體裝置入內
    ，又置放板桿體必須與圓柱轉動體相互緊密配合以資包覆定位，不因置放板桿呈
    方型或三角錐型而有不同，其理甚明，從而系爭案在目的、技術手段與功效，均
    與引證案相同，並不具新穎性，洵堪認定。若僅改變置放板桿之形狀會產生功效
    不同，何以被告未說明其原理以資令人信服。若僅改變形狀即能申請新型專利，
    不啻鼓勵他人抄襲與模仿，而失專利之實質意義。
４、系爭案與引證案兩者實質技術內容相同，且引證案在台銷售早於系爭案申請日，
    應不合新型專利要件：
(1)、查引證案產品，原告於八十七年即已代理在台銷售，此有原告八十七年產品行銷
    型錄及日本政府之特許（專利）證附卷為憑。而系爭案係八十七年十一月二十六
    日申請，八十九年十一月十一日公告，足證引證案在系爭案申請前已見於刊物並
    公開使用。
(2)、次查引證案與系爭案之技術內容，均係在電纜托架之置放板桿上，將置放板桿內
    設弧形缺口，中間呈一容置空間為覆板，供圓柱轉動體填入，且圓柱轉動體凸出
    於覆板外，利用圓柱轉動體之旋轉而便於拉線。換言之，即在拉電纜時利用凸出
    在覆板外圓柱轉動體之旋轉，而達省力之目的。
(3)、再查系爭案與引證案申請專利之範圍，僅文字表達之不同，實則均指同一物品，
    被告刻意以文字之不同曲解，應有不當，說明如下：
、系爭案所稱之圓柱轉動體，即引證案之迴轉滑輪。
、系爭案所稱之置放板桿，即引證案之支撐部。
、系爭案所稱之圓形槽之弧形體，即引證案之軸承。
、系爭案所稱之凸出於覆板外，即引證案之開口週邊。
５、系爭案係由省力型電纜托架設計（一）衍生而來，但仍未超越引證案之專利範圍
    ：
(1)、參加人之省力型電纜托架設計（一）新型專利，業經原告異議成立，不予專利在
    案，該項專利即系爭案所稱之第一圖，與系爭案（第三圖）所不同之處即僅開口
    處不同而已，亦即第一圖之開口在側方，第三圖之開口在上方。
(2)、引證案之專利範圍，除了有靠側之開口外，亦有上方開口者，可參特許（專利）
    證之圖三、圖四，並有產品之行銷型錄一本可稽，足見系爭案仍未超過引證案之
    專利範圍。
６、系爭案與引證案均係在槽體內兩側護欄下端朝垂直方向螺固置放板桿且槽形體內
    必然屬圓形，否則無法置入圓柱轉動體，其理甚明。此外，外側覆板究係方型抑
    係三角形，均不影響開口處圓柱轉動體之旋轉，而無任何進步性及新穎性可言。
７、綜上所述，原處分與訴願決定顯有違誤，請判決如原告訴之聲明。
二、被告陳述：
１、原告比較同一創作人於八十七年七月三日申請「省力型電纜托架（一）」與系爭
    案間之異同，認為二者之差異僅為置放板桿之外觀形狀於系爭案中將方型之置放
    板桿改變為呈三角型之置放板桿，原有之目的技術手段及功效並無差異或改進，
    此觀點並不正確；為使電纜托架達省力拉線之功效，必須降低拉線時之摩擦力，
    而減少摩擦力最有效之配置，即為降低接觸點數目，方型置放板桿於拉線時，其
    上之圓柱體隨之轉動，因圓柱體與置放板桿之下線圓弧易產生摩擦力，故拉伸費
    時耗力，而系爭案三角錐形之托架體，其圓柱轉動體受三角錐體包覆定位，拉線
    時，線路僅與圓柱轉動體單點接觸，並不會碰及托架，使拉線摩擦阻力有效降低
    ，上述置放板桿型態差異，為系爭案創作之主要特徵，證諸系爭案圖式中習知構
    造與創作態樣可知，殆無疑義。
２、原告復稱「置放板桿本身屬置放體，應與拉線省力之技術特徵無涉」，此觀點亦
    不正確，系爭案圓柱轉動體由三角錐體包覆定位之主要特徵使拉線時，電纜僅與
    圓柱轉動體單點接觸，不會如習知方型置放板桿般，於滑輪與托架之下線圓弧間
    產生摩擦力，因此可使旋動更為滑順，不僅主特徵互異，並具功效之增益。
３、綜上所述，被告之原處分並無違法，請判決如被告答辯之聲明。
三、參加人陳述：
１、系爭案設計重點在於單點接觸，但引證案之設計主要是在兩個點接觸，兩個點接
    觸的磨擦力當然比一個點的磨擦力來得大。引證案滾輪置換的設計在於旁邊有螺
    絲，系爭案的設計是兩邊係三角形，只要稍微撐開一點或加壓，滾輪就可以從旁
    邊置入或從上面置入，故可以在兩邊斜板架設好之後再置入滾輪，引證案則不行
    。
２、電線是軟的拋物線，會往下傾斜，只要旁邊有接觸點，都會造成阻力。
    理  由
一、按凡對物品之形狀、構造或裝置之創作或改良，而可供產業上利用者，得依法取
    得新型專利，為系爭案核准審定時專利法第九十七條暨第九十八條第一項所規定
    。而公告中之新型，任何人認有違反前揭專利法第四條、第九十七條至第九十九
    條規定者，依法得自公告之日起三個月內，備具異議書，附具證明文件，向專利
    專責機關提起異議。從而，系爭案有無違反專利法情事而應不予專利，依法應由
    異議人附具證據證明之，倘其證據不足以證明系爭案有違專利法之規定，自應為
    異議不成立之處分。
二、本件系爭第00000000號「省力拉線型電纜托架（一）」新型專利案，其
    主要技術特徵為由二個相同且呈左右對稱之置放體嵌組成置放板桿，其中左、右
    置放體利用凸體與槽道相互嵌組，配合中央底端面之弧形缺口，供圓柱狀轉動體
    填入，再利用呈三角錐體之左、右置放體側邊覆板包覆轉動體定位，且轉動體凸
    出於覆板外，拉線時，電纜僅與轉動體單點接觸，且不會碰及三角錐體狀之托架
    ，令拉線摩擦力降低，節省拉線力量。原告所舉異議證據為西元一九九七年（民
    國八十六年）三月十一日公開之日本第0000000號「配線配管用電纜托架
    」專利案（即引證案）。被告略以，參加人為本國國民，與專利法第四條有關外
    國人申請專利之規定無涉。引證案為外國專利，不得作為系爭案有無違反專利法
    第九十八條第一項第二款規定之論證。況引證案與系爭案之關鍵特徵及施行功效
    均不相同等理由，乃為異議不成立之處分。原告不服，循序提起訴願及本件行政
    訴訟。
三、原告於本件行政訴訟中執前詞訴稱，比較同一創作人於八十七年七月三日申請「
    省力型電纜托架（一）」與系爭案間之異同，二者之差異僅為置放板桿之外觀形
    狀於系爭案中將方型之置放板桿改變為呈三角型之置放板桿，原有之目的技術手
    段及功效並無差異或改進。又置放板桿本身屬置放體，應與拉線省力之技術特徵
    無涉。故系爭案與引證案之技術特徵並無不同，系爭案不具新型專利之新穎性及
    進步性，自不應准予專利云云，請求撤銷原處分。惟查：
１、為使電纜托架達省力拉線之功效，必須降低拉線時之摩擦力，而減少摩擦力最有
    效之配置，即為降低接觸點數目，方型置放板桿於拉線時，其上之圓柱體隨之轉
    動，因圓柱體與置放板桿之下線圓弧易產生摩擦力，故拉伸費時耗力，而系爭案
    三角錐形之托架體，其圓柱轉動體受三角錐體包覆定位，拉線時，線路僅與圓柱
    轉動體單點接觸，並不會碰及托架，使拉線摩擦阻力有效降低，上述置放板桿型
    態差異，為系爭案創作之主要特徵，證諸系爭案圖式中習知構造與創作態樣可知
    ，殆無疑義。
２、系爭案圓柱轉動體由三角錐體包覆定位之主要特徵使拉線時，電纜僅與圓柱轉動
    體單點接觸，不會如習知方型置放板桿般，於滑輪與托架之下線圓弧間產生摩擦
    力，因此可使旋動更為滑順，不僅主特徵互異，並具功效之增益。
四、綜上所述，原告之陳詞均不可採，則被告所為「異議不成立」之處分，揆諸首揭
    規定，並無違誤，訴願決定予以維持，亦無不合。原告徒執前詞，訴請撤銷訴願
    決定及原處分，並無理由，應予駁回。
五、本件事證已臻明確，兩造其餘攻擊防禦方法與本件判決結果不生影響，故不逐一
    論述，併此敘明。
據上論結，本件原告之訴為無理由，爰依行政訴訟法第九十八條第三項前段判決如主
文。
中    華    民    國      九十二      年      七      月    二十二      日
                              臺 北 高 等 行 政 法 院 第 二 庭
                                    審 判 長 法    官 徐瑞晃
                                             法    官 李得灶
                                             法    官 吳慧娟
右為正本係照原本作成。
如不服本判決，應於送達後二十日內，向本院提出上訴狀並表明上訴理由，如於本判
決宣示後送達前提起上訴者，應於判決送達後二十日內補提上訴理由書（須按他造人
數附繕本）。
中    華    民    國      九十二      年      七      月    二十二      日
                                             書 記 官 劉道文


司法院資訊處製作；財團法人民間司法改革基金會備份。
